臺北高等行政法院判決
　　　　　　　　　　　　　　　　　　 95年度訴字第01673號
　　　　　　　　　　　　　　　.
原　　　告　甲○○
訴訟代理人　賴玉梅　律師
複代理人　　周福珊　律師
被　　　告　財政部臺灣省北區國稅局
代　表　人　凌忠嫄（局長）住同上
訴訟代理人　乙○○
　　　　　　丁○○
上列當事人間因遺產稅事件，原告不服財政部中華民國95年4月1
3日台財訴字第09400616430號（案號：第00000000號）訴願決定
，提起行政訴訟。本院判決如下：
　　主  文
訴願決定及原處分（含復查決定）均撤銷。
訴訟費用由被告負擔。
　　事  實
一、事實概要：
    緣原告之父林禎醮於民國（下同）85年10月5 日死亡，原告
    等於86年3 月17日辦理遺產稅申報，經被告機關核定遺產總
    額新臺幣（下同）673,146,307元，遺產淨額412,031,475元
    ，應納稅額 191,348,952元在案。嗣被告機關於列管期間勘
    查原免稅農地，查獲坐落臺北縣新莊市○○○段118之4地號
    未繼續作農業使用，乃函請原告限期恢復作農業使用，並以
    原告未於期限內恢復作農業使用，遂減除原免徵農地繼續經
    營農業生產扣除土地價值全數（以下簡稱農地扣除額）
    246,267,000 元，重新核定遺產淨額658,298,475 元，補徵
    應納稅額123,133,500 元。原告不服，申請復查，未獲變更
    ，提起訴願遭決定駁回，遂提起本件行政訴訟。
二、兩造聲明：
　　(一)原告聲明求為判決：1.訴願決定、原處分均撤銷。
                        2.訴訟費用由被告負擔。
　　(二)被告聲明求為判決：1.駁回原告之訴。
                        2.訴訟費用由原告負擔。
三、兩造之爭點：被告機關以原免稅之系爭農地，於列管期間未
    繼續作農業使用，亦未於期限內恢復作農業使用，遂減除原
    農地扣除額全數246,267,000 元，重新核定遺產淨額658,2
    98,475元，補徵應納稅額123,133,500 元，是否適法？
　　(一)原告主張之理由：
      1.按遺產中作農業使用之農業用地及其地上農作物，由繼
        承人或受遺贈人承受者，扣除其土地及地上農作物價值
        之全數。承受人自承受之日起5 年內，未將該土地繼續
        作農業使用且未在有關機關所令期限內恢復作農業使用
        ，或雖在有關機關所令期限內已恢復作農業使用而再有
        未作農業使用情事者，應追繳應納稅賦。遺產及贈與稅
        法第17條第1項第6款定有明文。又繼承日或贈與日在89
        年1 月26日遺產及贈與稅法暨農業發展條例修正公布生
        效前之農地免稅案件，經查未作農業使用而於修正生效
        日尚未發單追繳稅賦者，准依修正後之規定，對初次查
        獲未作農業使用者，先限期令當事人恢復作農業使用，
        於其逾限仍未恢復作農業使用時，始予追繳應納稅賦。
        亦有財政部89年10月30日台財稅第0000000000號函可參
        。揆諸前開函文，本件雖係繼承日在89年1 月26日遺產
        及贈與稅法暨農業發展條例修正公布生效前之農地免稅
        案件，惟本件仍應依修正後之規定，於發現系爭農地未
        作農業使用時，先限期令當事人恢復作農業使用，如當
        事人逾限仍未恢復作農業使用時，始得追繳應納之遺產
        稅。
      2.查本件繼承事實發生於85年10月5 日，原告於繼承事實
        發生之日起即承受系爭農地，揆諸前開規定，系爭農地
        列管期間至90年10月5 日即已終止，姑不論被告機關所
        稱系爭農地於89年11月9 日列管期間內未作農業使用乙
        事是否屬實，惟被告機關函請原告於90年10月14日前恢
        復耕作，顯已逾法律所定之列管期間，不利益於原告，
        對原告不生拘束力，嗣被告機關於列管期間終止後之91
        年2月1日辦理第2 次會勘及於91年3月6日重新核定本件
        遺產稅，顯非適法，應至明確，被告機關及訴願決定機
        關認限期原告於列管期間後恢復作農業使用係有利於原
        告云云，應有違誤。
      3.次按，農業用地有下列情形，且無第6條及第7條之情形
        者，認定作為農業使用： 1、農業用地實際作農作、森
        林、養殖、畜牧、保育使用者；其依規定辦理休耕、休
        養、停養或有不可抗力等事由而未使用者，亦得認定作
        為農業使用。農業用地作農業使用認定及核發證明辦法
        第5條第1款定有明文。亦即，農業用地如因不可抗力而
        未使用者，仍得認定係作為農業使用。又農業用地如因
        公害污染、灌溉排水設施損壞或不可抗力而不能耕作者
        ，不得認為係閒置不用，亦有平均地權條例第26-1條可
        參。
      4.查系爭農地位在台北縣新莊市○○路旁，因該區域地勢
        較為低窪，原本即係新莊市易淹水地區，又因與系爭農
        地相臨之中平國中及附近土地地勢均較系爭農地為高，
        系爭農地向來飽受淹水之困擾，原告之被繼承人林禎醮
        於84年間起，即因系爭農地淹水嚴重無法種植水稻，而
        申請改種蓮藕，原告承受系爭農地迄88年第1 期作間，
        亦仍繼續種植蓮藉，此有系爭農地84年至88年1 期作農
        戶種稻及轉作申請書及新莊市公所91年8 月19日北縣莊
        建字第0910042732號函可稽，足證原告承受系爭農地後
        確實有繼續作農業使用無誤。又系爭農地淹水問題不斷
        惡化，政府有關機關遲未設法改善，自88年第2 期作開
        始，連原告種植之蓮藉亦無法存活，此參之原告申請88
        年第2 期作農戶種稻及輪作、休耕申請書上經新莊市公
        所會勘後載明「淹水未存活」等語至明，原告並曾因此
        向新莊市公所申請不能耕作證明，惟新莊市公所則稱無
        該項證明可供核發，原告乃再向台北縣政府申請證明，
        而台北縣政府亦函覆稱無核發該項證明書之規定，足證
        系爭土地縱未種植作物，亦係因淹水之不可抗力所致，
        非屬不作農業使用。又系爭土地因淹水問題嚴重，致休
        耕期間無法施作綠肥，因此無法請領農地休耕之補償，
        然是否符合休耕要件與系爭農地是否係因不可抗力而無
        法耕作或系爭農地是否係閒置不用並非絕對一致，亦即
        ，農地因不可抗力無法耕作如未能施作綠肥即不符休耕
        要件，不發給休耕補償，惟此種情形依平均地權條例第
        26-1條規定，非屬閒置不用，詎原處分及訴願決定未查
        ，逕以系爭農地不符休耕要件，即遽謂系爭農地非因不
        可抗力而無法耕作，顯係誤解法令，實不足取，請鈞院
        傳訊系爭農地申請休耕時現場履勘之新莊市公所技士丙
        ○○，證明系爭農地確實係因淹水之不可抗力而導致所
        種作物無法存活，而新莊市公所未就系爭農地發給休耕
        補償之原因係因系爭農地淹水太過嚴重，無法施作綠肥
        ，不符休耕要件。
      5.次查，依本件訴願決定意旨，被告機關曾於89年11月間
        至系爭土地會勘作成複勘報告表，原告嗣並又申請新莊
        市公所於90年5 月25日到現場會勘，作成會勘紀錄，依
        會勘單位表示，內政部營建署預計於近期內於中原路內
        施設雨水下水道改善淹水現象，嗣內政部營建署亦於90
        年8、9月間始開始「新莊市○○○○道工程」，益證系
        爭農地縱無種植作物亦係因淹水之不可抗力所致，而被
        告機關於89年11月至90年9月近1年間亦均無限期原告回
        復耕作之命令，在在證明系爭農地並無不作農業使用之
        情事，而係根本無法種植作物，被告機關竟於90年9 月
        19日納莉颱風過境，系爭農地發生嚴重水患且列管期間
        將屆之時率謂系爭農地於89年11月間起未作農業使用，
        限令原告於90年10月14日前恢復農業使用，顯係不可能
        達成之要求，絕對無法依該函之意旨於限期內在系爭農
        地上種植作物，被告機關據此追徵系爭農地遣產稅，自
        非適法。
      6.況按，行政行為，應以誠實信用之方法為之，並應保障
        人民正當合理之信賴。行政程序法第8 條定有明文。查
        90年9月16日納莉颱風登陸台灣，滯留3 天，迄90年9月
        19日中央氣象局始解除颱風警報，而納莉颱風所帶來之
        大量豪雨，乃百餘年來所僅見，北台灣各地均發生嚴重
        水患，各地區均有嚴重積水，非但農田作物遭大水淹沒
        ，且諸多農田均因水患而無法耕作，此乃眾所週知之事
        實，系爭農地地勢低窪，積水更較其他地區嚴重，水深
        逾1 公尺，且大水並帶來大量布袋蓮及垃圾，一時之間
        根本難以清理完畢，詎被告機關竟於氣象局解除颱風警
        報之90年9月19日當日，命令原告於90 年10月14日前在
        系爭農地上種植作物，被告機關上開命令，根本不可能
        達成，明顯違反誠實信用原則，難認適法，嗣被告機關
        以原告未於90年10月14日恢復農業使用為由，減除原農
        地扣除額，重新核定遺產淨額為 658,298,475元，並補
        徵應納稅額 123,133,500元，自非適法。請鈞院向行政
        院農業委員會函調90年9 月納莉風災期間台北縣轄內農
        地受災資料及休耕資料，並請求至現場履勘，證明被告
        機關之命令，顯然有違誠信，而屬無效。
      7.又查，系爭土地原種植之蓮藉於88年問因淹水未存活，
        原告即於88年5月4日向台北縣新莊市公所申請核發不能
        耕作證明，嗣新莊市公所回函稱無該項證明可供核發，
        原告即另向台北縣政府請求核發，亦經台北縣政府拒絕
        ，新莊市公所及台北縣政府回函中均表示「無該項證明
        可供核發」，而非謂系爭土地無因不可抗力無法耕作之
        事實。原告另又向桃園縣農田水利會及台北縣新莊市公
        所請求解泱系爭土地淹水排水問題，桃園農田水利會及
        新莊市公所並曾至系爭土地現場會勘，並指示相關單位
        正在處理改善系爭土地淹水問題，足證原告就系爭土地
        淹水之情，曾請求相關主管單位協助改善，被告機關指
        稱原告放任系爭土地不顧云云，洵屬無據。
      8.末查，原告自繼承系爭土地開始，均有依照法令持續耕
        作系爭土地，從未作違法使用（按所謂違法使用係指在
        系爭土地上搭建建物等違規行為），一直持續到88年第
        2 期才因淹水問題無法耕作，原告顯然不可能於系爭土
        地列管期間將滿時，故意不耕作系爭土地，而政府就人
        民之生命財產本有保護之義務，整治排水提供灌溉設施
        本來就是政府機關應盡之責任，原告因為系爭土地淹水
        無法種植作物，已受有相當之損失，政府單位未能改善
        排水設施造成淹水，乃係其未盡義務所造成，如又以此
        苛責原告，責令原告補繳稅捐，實難令原告甘服，亦難
        謂符合公平。
      9.綜上所陳，原處分及訴願決定均有違誤，請判決如訴之
        聲明。
　　(二)被告主張之理由：
      1.按「左列各款，應自遺產總額中扣除，免徵遺產稅……
        6 、遺產中之農業用地及其地上農作物，由繼承人或受
        遺贈人，繼續經營農業生產者，扣除其土地及地上農作
        物價值之全數。但該土地如繼續供農業使用不滿5 年者
        ，應追繳應納稅賦。」「稅捐之核課期間，依左列規定
        ：1 、依法應由納稅義務人申報繳納之稅捐，已在規定
        期間內申報，且無故意以詐欺或其他不正當方法逃漏稅
        捐者，其核課期間為5 年……在前項核課期間內，經另
        發現應徵之稅捐者，仍應依法補徵。」「前條第1 項核
        課期間之起算，依左列規定：1 、依法應由納稅義務人
        申報繳納之稅捐，已在規定期間內申報者，自申報日起
        算。」分別為行為時遺產及贈與稅法第17條第1項第6款
        及稅捐稽徵法第21條第1項第1款、第2項、第22條第1款
        所明定。次按「本辦法依農業發展條例（以下簡稱本條
        例）第39條第3 項規定訂定之。」「農業用地有下列情
        形，且無第6條及第7條之情形者，認定為作農業使用：
        1 、農業用地實際作農作、森林、養殖、畜牧、保育使
        用者；其依規定辦理休耕、休養、停養或有不可抗力等
        事由而未使用者，亦得認定為作農業使用。」為農業用
        地作農業使用認定及核發證明辦法第1條及第5條第1 款
        所規定。又「繼承日或贈與日在89年1 月26日遺產及贈
        與稅法暨農業發展條例修正公布生效前之農地免稅案件
        ，經查未作農業使用而於修正生效日尚未發單追繳稅賦
        者，准依修正後之規定，對初次查獲未作農業使用者，
        先限期令當事人恢復作農業使用，於其逾限仍未恢復作
        農業使用時，始予追繳應納稅賦。」「遺產土地是否符
        合農業發展條例第31條（現行法第38條）所稱之『繼續
        經營農業生產』一節……建議參酌有關法令規定，依下
        列原則視實際情形認定之：（一）農地閒置不用，又無
        平均地權條例第26條之1各款但書情形者，視為不繼續
        經營農業生產。（二）農地已變更使用，不符合非都市
        土地使用管制規則或都市計畫有關法令對土地使用之管
        制規定者，屬不繼續經營農業生產。（三）無前述兩情
        形者，推定為繼續經營農業生產……是以農業用地如有
        前述第（一）、第（二）點所稱之情形者，為不繼續經
        營農業生產。」為財政部89年10月30日台財稅第089045
        7780號函及79年5月31日台財稅第790082761號函明釋。
      2.被繼承人林禎醮於85年10月5日死亡，原告等於86年3月
        17日辦理遺產稅申報，經被告核准依行為時遺產及贈與
        稅法第17條第1項第6款規定，認列臺北縣新莊市○○○
        段118之4地號農地扣除額246,267,000元，並列管5年，
        列管期限至90年10月5日。被告於列管期間89年11月9日
        會同臺北縣新莊市公所及新莊地政事務所勘查，查獲上
        開農地積水未作農業使用，有遺產稅農業用地繼續自耕
        實地複勘報告表及照片可稽，因本件符合財政部89年10
        月30日台財稅第0000000000號函釋：「繼承日或贈與日
        在89年1 月26日遺產及贈與稅法暨農業發展條例修正公
        布生效前之農地免稅案件，經查未作農業使用而於修正
        生效日尚未發單追繳稅賦者，准依修正後之規定，對初
        次查獲未作農業使用者，先限期令當事人恢復作農業使
        用，於其逾限仍未恢復作農業使用時，始予追繳應納稅
        賦」意旨，被告乃於90年9月19日以北區國稅二第90041
        530 號函請原告於90年10月14日前恢復農業使用，並於
        91年2月1日會同臺北縣新莊市公所第2 次複勘，系爭農
        地遍佈布袋蓮仍未恢復作農業使用，有原處分卷附遺產
        稅農業用地繼續自耕實地複勘報告表並經原告簽名可稽
        ，遂減除原免徵農地扣除額 246,267,000元，重新核定
        遺產淨額658,298,475元，補徵應納稅額123,133,500元
        。
      3.查農地用地而自遺產總額中扣除，該農地用地應於5 年
        內繼續經營農業，即指繼承事實發生日起算5 年內必須
        受繼續經營農業生產之限制，被告於列管期間5 年內皆
        可複勘。本件被告於列管期間內89年11月9 日會同臺北
        縣新莊市公所及新莊地政事務所複勘，查獲系爭農地積
        水未作農業使用，有遺產稅農業用地繼續自耕實地複勘
        報告表及照片可稽，因本件符合本部89年10月30日台財
        稅第0000000000號函釋意旨，對初次查獲未作農業使用
        者，先限期令當事人恢復作農業使用，於其逾限仍未恢
        復作農業使用時，始予追繳應納稅額，被告乃於90 年9
        月19日以北區國稅二第90041530號函請原告於90年10月
        14日前恢復農業使用，被告復於91年2月1日會同臺北縣
        新莊市公所再次複勘，系爭農地遍佈布袋蓮仍未作農地
        使用，有原處分卷附遺產稅農業用地繼續自耕實地複勘
        報告表並經原告簽名及照片可稽，被告依法補徵遺產稅
        ，揆諸首揭規定，並無不合，請予維持。
      4.原告主張被告限期恢復耕作之期限及補稅日期在列管期
        限後，均非適法乙節，查系爭農地於列管期間內，已發
        現未繼續作農業使用之事實，經通知限期恢復作農業使
        用，其期限放寬至列管期限後，係有利於原告，況被告
        第2 次複勘原告仍未恢復農業使用，並不影響系爭農地
        於列管期間內未繼續作農業使用之認定，被告乃依首揭
        遺產及贈與稅法第17條第1項第6款但書規定，追繳應納
        稅額123,133,500元。又本件遺產稅申報日為86年3月17
        日，依首揭稅捐稽徵法規定，核課期間自申報日起算5
        年，本件核課期間屆滿日應為91年3 月16日，該補徵遺
        產稅繳款書於91年3月7日合法送達，有原告等蓋章簽收
        之掛號郵件收件回執附原處分卷可稽，並未逾核課期間
        ，其主張核不足採，請予駁回。
      5.另原告主張系爭農地適用平均地權條例第26條之1 因不
        可抗力因素而未種植作物，仍得認定為繼續經營農業生
        產乙節，經查原告曾向臺北縣政府及臺北縣新莊市公所
        申請核發不能耕作證明，惟臺北縣政府89年7月7日及臺
        北縣新莊市公所89年5月8日函均稱無核發不能耕作證明
        書之規定，且查系爭農地歷年資料，84年至88年1 期作
        參加稻田轉作及水旱田輪作計畫並經核准轉作蓮藕發給
        補助費，惟自88年8月至90年8月間申報休耕（1年2期作
        ），實地勘查結果分別為「淹水未存活」、「淹水未種
        植」、「未翻耕」及「無綠肥」不符休耕補助，有臺北
        縣新莊市公所91年8月19日北縣莊建字第0910042732號
        函及歷年請領農作補助資料影本附原處分卷可稽，足證
        系爭農地88年8 月以後即不符休耕要件，屬於閒置不用
        狀態；又被告再向臺北縣新莊市公所及臺北縣政府函詢
        系爭農地自88年2 期作以後申報休耕，因田區淹水不符
        休耕補助，是否符合農業用地作農業使用證明辦法第7
        條（現行法第5 條）規定「不可抗力之理由而閒置不用
        」情形，經新莊市公所函稱上開辦法89年7 月26日發布
        至90年10月4 日間臺北縣政府並未授權核發該證明書，
        非其權責範圍；臺北縣政府函稱系爭農地並未依農業發
        展條例第39條規定，於88年至90年提出農業用地作農業
        使用證明申請，同時該農業用地作農業使用證明書核發
        亦有時效限制，致系爭農地於當時是否符合農業用地作
        農業使用證明認定及核發辦法第5條所定「不可抗力等
        事由而未使用者」範圍內，無法判定。是原告當時怠於
        申請勘查且未能提示系爭農地確有作農業使用之證明文
        件，其主張核不足採。綜上，本件系爭農地被告於89年
        11月9日及91年2月1日2次勘查，該地均未恢復作農業使
        用，已如前述，其未繼續經營農業生產事證明確，原告
        雖在91年3 月間新植筊白筍，經臺北縣政府及新莊市公
        所於同年4月4日會勘，取得臺北縣政府核發農業用地作
        農業使用證明，惟已逾被告所令恢復作農業使用期限，
        依首揭規定，原核定就系爭農地追繳應納稅額123,133,
        500元並無不合，請予維持。
      6.基上論結，原核定及復查、訴願決定並無違誤，請判決
        如答辯之聲明。
　　理  由
一、本件被告代表人原為許虞哲，訴訟中變更為凌忠嫄，業據被
    告新任代表人提出承受訴訟狀聲明承受訴訟，核無不合，應
    予准許。
二、按「左列各款，應自遺產總額中扣除，免徵遺產稅……6 、
    遺產中之農業用地及其地上農作物，由繼承人或受遺贈人，
    繼續經營農業生產者，扣除其土地及地上農作物價值之全數
    。但該土地如繼續供農業使用不滿5 年者，應追繳應納稅賦
    。」為行為時遺產及贈與稅法第17條第1 項第6 款所明定。
    次按「本辦法依農業發展條例第39條第3 項規定訂定之。」
    「農業用地有下列情形，且無第6 條及第7 條之情形者，認
    定為作農業使用：1 、農業用地實際作農作、森林、養殖、
    畜牧、保育使用者；其依規定辦理休耕、休養、停養或有不
    可抗力等事由而未使用者，亦得認定為作農業使用。」為農
    業用地作農業使用認定及核發證明辦法第1 條及第5 條第1
    款所規定。又「農業用地閒置不用，經直轄市或縣（市）政
    府報經內政部核准通知限期使用或命其委託經營，逾期仍未
    使用或委託經營者，按應納田賦加徵一倍至三倍之荒地稅；
    經加徵荒地稅滿三年，仍不使用者，得照價收買。但有左列
    情形之一者不在此限。1 、因農業生產或政策之必要而休閒
    者。2 、因地區性生產不經濟而休耕者。3 、因公害污染不
    能耕作者。4 、因灌溉、排水設施損壞不能耕作者。5 、因
    不可抗力不能耕作者。」為平均地權條例第26-1條第1 項規
    定甚明；又「繼承日或贈與日在89年1 月26日遺產及贈與稅
    法暨農業發展條例修正公布生效前之農地免稅案件，經查未
    作農業使用而於修正生效日尚未發單追繳稅賦者，准依修正
    後之規定，對初次查獲未作農業使用者，先限期令當事人恢
    復作農業使用，於其逾限仍未恢復作農業使用時，始予追繳
    應納稅賦。」「遺產土地是否符合農業發展條例第31條（現
    行法第38條）所稱之『繼續經營農業生產』一節……建議參
    酌有關法令規定，依下列原則視實際情形認定之：（1 ）農
    地閒置不用，又無平均地權條例第26條之1 各款但書情形者
    ，視為不繼續經營農業生產。（2 ）農地已變更使用，不符
    合非都市土地使用管制規則或都市計畫有關法令對土地使用
    之管制規定者，屬不繼續經營農業生產。（3 ）無前述兩情
    形者，推定為繼續經營農業生產……是以農業用地如有前述
    第（1 ）、第（2 ）點所稱之情形者，為不繼續經營農業生
    產。」為財政部89年10月30日台財稅第0000000000號及79年
    5 月31日台財稅第790082761 號函釋在案。
三、本件原告之父林禎醮於85年10月5 日死亡，原告等於86年3
    月17日辦理遺產稅申報，經被告機關核定遺產總額673,146,
    307 元，遺產淨額412,031,475 元，應納稅額191,348,952
    元在案。嗣被告機關於列管期間勘查原免稅農地，查獲坐落
    臺北縣新莊市○○○段118 之4 地號未繼續作農業使用，乃
    函請原告限期恢復作農業使用，並以原告未於期限內恢復作
    農業使用，遂減除原免徵農地繼續經營農業生產扣除土地價
    值全數（即農地扣除額）246,267,000 元，重新核定遺產淨
    額658,298,475 元，補徵應納稅額123,133,500 元。原告不
    服，申請復查，未獲變更，提起訴願遭決定駁回，循序起訴
    意旨略以：本件繼承事實發生於85年10月5 日，原告於繼承
    事實發生之日起即承受系爭農地，系爭農地列管期間至90年
    10月5 日即已終止，姑不論被告機關所稱系爭農地於89年11
    月9 日列管期間內未作農業使用乙事是否屬實，惟被告機關
    函請原告於90年10月14日前恢復耕作，顯已逾法律所定之列
    管期間，不利益於原告，對原告不生拘束力，嗣被告機關於
    列管期間終止後之91年2 月1 日辦理第2 次會勘及於91年3
    月6 日重新核定本件遺產稅，顯非適法，被告機關及訴願決
    定機關認限期原告於列管期間後恢復作農業使用係有利於原
    告云云，應有違誤；又依農業用地作農業使用認定及核發證
    明辦法第5 條第1 款規定，農業用地如因不可抗力而未使用
    者，仍得認定係作為農業使用，農業用地如因公害污染、灌
    溉排水設施損壞或不可抗力而不能耕作者，不得認為係閒置
    不用，亦有平均地權條例第26-1條可參；系爭農地位在台北
    縣新莊市○○路旁，因該區域地勢較為低窪，原本即係新莊
    市易淹水地區，又因與系爭農地相臨之中平國中及附近土地
    地勢均較系爭農地為高，系爭農地向來飽受淹水之困擾，原
    告之被繼承人林禎醮於84年間起，即因系爭農地淹水嚴重無
    法種植水稻，而申請改種蓮藕，原告承受系爭農地迄88年第
    1 期作間，亦仍繼續種植蓮藕，足證原告承受系爭農地後確
    實有繼續作農業使用無疑；系爭農地淹水問題不斷惡化，政
    府有關機關遲未設法改善，自88年第2 期作開始，連原告種
    植之蓮藕亦無法存活，系爭土地縱未種植作物，亦係因淹水
    之不可抗力所致，非屬不作農業使用；又系爭土地因淹水問
    題嚴重，致休耕期間無法施作綠肥，因此無法請領農地休耕
    之補償，惟依平均地權條例第26-1條規定，非屬閒置不用，
    詎原處分逕以系爭農地不符休耕要件，遽謂系爭農地非因不
    可抗力而無法耕作，顯係誤解法令，實不足取；內政部營建
    署亦於90年8 、9 月間始開始「新莊市○○○○道工程」，
    益證系爭農地縱無種植作物亦係因淹水之不可抗力所致，再
    被告機關竟於90年9 月19日納莉颱風過境，系爭農地發生嚴
    重水患且列管期間將屆之時率謂系爭農地於89年11月間起未
    作農業使用，限令原告於90年10月14日前恢復農業使用，顯
    係不可能達成之要求，絕對無法依該函之意旨於限期內在系
    爭農地上種植作物，被告機關據此追徵系爭農地遣產稅，與
    誠實信用原則有違，自非適法；末查原告自繼承系爭土地開
    始，均有依照法令持續耕作系爭土地，從未作違法使用（按
    所謂違法使用係指在系爭土地上搭建建物等違規行為），一
    直持續到88年第2 期才因淹水問題無法耕作，原告顯然不可
    能於系爭土地列管期間將滿時，故意不耕作系爭土地，茲因
    政府單位未能改善排水設施造成淹水，乃係其未盡義務所造
    成，如又以此苛責原告，責令原告補繳上億元鉅額稅捐，實
    難令原告甘服，亦難謂符合公平云云。
四、查原告之父即被繼承人林禎醮於85年10月5 日死亡，原告等
    於86年3 月17日辦理遺產稅申報，經被告核准依行為時遺產
    及贈與稅法第17條第1 項第6 款規定，認列系爭臺北縣新莊
    市○○○段118 之4 地號農地扣除額246,267,000 元，並列
    管5 年，列管期限至90年10月5 日，被告於列管期間89年11
    月9 日會同臺北縣新莊市公所及新莊地政事務所勘查，查獲
    上開農地積水未作農業使用等情，為原告所不爭，並有遺產
    稅農業用地繼續自耕實地複勘報告表及照片附原處分卷內可
    稽。又本件符合財政部上揭89年10月30日台財稅第08904577
    80號函釋：「繼承日或贈與日在89年1 月26日遺產及贈與稅
    法暨農業發展條例修正公布生效前之農地免稅案件，經查未
    作農業使用而於修正生效日尚未發單追繳稅賦者，准依修正
    後之規定，對初次查獲未作農業使用者，先限期令當事人恢
    復作農業使用，於其逾限仍未恢復作農業使用時，始予追繳
    應納稅賦」意旨，被告機關乃於90年9 月19日以北區國稅二
    第90041530號函請原告於90年10月14日前恢復農業使用，並
    於91年2 月1 日會同臺北縣新莊市公所第2 次複勘，系爭農
    地遍佈布袋蓮仍未恢復作農業使用各情，亦有被告機關90年
    9 月19日北區國稅二第90041530號函及遺產稅農業用地繼續
    自耕實地複勘報告表附原處分卷可佐，自堪信實。
五、茲兩造爭點厥為：本件繼承事實發生於85年10月5 日，系爭
    農地列管期間至90年10月5 日止，被告機關於89年11月9 日
    第一次會勘後，函請原告於90年10月14日前恢復農用，是否
    適法？又原告主張系爭土地因地勢低窪，政府排水設施未改
    善，淹水問題嚴重，自88年第2 期作開始，種植之蓮藕亦無
    法存活，此係因淹水之不可抗力所致，非屬不作農業使用，
    況被告限期原告恢復農用之期間，又逢納莉颱風來襲，積水
    益加嚴重，屬不可抗力而無法恢復農用，自不得補徵系爭鉅
    額之遺產稅額，是否可採？經查：
（一）遺產中之農業用地及其地上農作物，由繼承人或受遺贈人
      ，繼續經營農業生產者，扣除其土地及地上農作物價值之
      全數，但該土地如繼續供農業使用不滿5 年者，應追繳應
      納稅賦，此觀上揭行為時遺產及贈與稅法第17條第1 項第
      6 款規定自明；是農業用地自遺產總額中扣除，該農地用
      地應於5 年內繼續經營農業，係指繼承事實發生日起算5
      年內必須受繼續經營農業生產之限制。是稅捐稽徵機關於
      列管期間5 年內皆可會勘，以查明該農地有無繼續供農業
      使用。本件被告機關於列管期間內即89年11月9 日會同臺
      北縣新莊市公所及新莊地政事務所查勘系爭農地，發現系
      爭農地積水未作農業使用，有遺產稅農業用地繼續自耕實
      地複勘報告表及照片附原處分卷內可稽，因本件符合財政
      部89年10月30日台財稅第0000000000號函釋意旨，對初次
      查獲未作農業使用者，先限期令當事人恢復作農業使用，
      於其逾限仍未恢復作農業使用時，始予追繳應納稅額。被
      告乃於90年9 月19日以北區國稅二第90041530號函請原告
      於90年10月14日前恢復農業使用；原告雖主張被告限期恢
      復耕作之期限已在列管期限即90年10月5 日之後，並非適
      法乙節；惟系爭農地於「列管期間內」，業經被告機關於
      89年11月9 日會勘發現未繼續作農業使用之事實，是經通
      知限期恢復作農業使用，所定恢復農業使用之期限，放寬
      至列管期限之後，係有利於原告，尚難指為違法。原告該
      部份主張，尚有誤解。
（二）次查系爭農地位於台北縣新莊市○○路旁，84年至88年1
      期作係參加稻田轉作及水旱田輪作計畫並經核准轉作蓮藕
      發給補助費，自88年8月至90年8月間則申報休耕（1年2期
      作），經台北縣新莊市公所派員實地勘查結果分別為「淹
      水未存活」、「淹水未種植」、「未翻耕」及「無綠肥」
      不符休耕補助各情，此有臺北縣新莊市公所91年8 月19日
      北縣莊建字第0910042732號函及系爭農地84年至88年1 期
      作農戶種稻及轉作申請書等資料附原處分卷內可稽；又原
      告申請休耕時，負責現場履勘之新莊市公所技士丙○○（
      現為該公所建設課課長），到庭結證稱：系爭農地靠近中
      原路，其中一個角落在路邊，原告每次申請休耕時，伊都
      有至現場查勘，一年有2 期作，第1 期作係4 月份，第2
      期作係9 月份，系爭農地自86年至88年第1 期作皆如申報
      書所列項目係種植蓮藕，而88年第2 期作伊至現場查勘，
      現場都是水，因水太多了，已超過正常可農耕的水高度，
      如果水太高，蓮藕亦種不起來，亦無法進行翻耕或施作綠
      肥，查勘結果記載為泡水田、未翻耕、無綠肥等，系爭農
      地因未能達到農委會休耕的標準，故無法給予補助；系爭
      農地周圍大約300 公尺左右的範圍也是屬於低窪的土地，
      其他的土地陸續都有填土，蓋有工廠，部份種蓮藕，部份
      無種植，部份有泡水情況；原告有向伊請教改善排水的問
      題，但伊僅處理休耕補助的申請，至於排水問題並非伊之
      權責，故告知可找水利單位；到91年4 月間時，伊再至現
      場，水位已較低了，種植筊白筍，至於水位為何會降下來
      ，係用抽水抑因排水系統已改善，伊並不清楚等情屬實（
      見本院96年2 月6 日準備程序筆錄）；另住於系爭農地鄰
      近之證人林良雄到庭結證稱：伊住在系爭農地邊已20多年
      了，距離系爭農地未超過一百公尺，伊在附近也有土地，
      地號係11 4-1及114-2 ，伊之土地有填土；原告所有系爭
      118-4 地號農地於80年間係種植蓮藕，但因四週土地已填
      土，原告系爭農地未填土，地勢很低，經常淹水，連夏天
      都有積水，無法自然排水，所以無法種植等情屬實（見本
      院96年2 月6 日準備程序筆錄）；又本院經向內政部營建
      署北區工程處函查「新莊市○○○○道工程」之施作情形
      ，據覆：「本工程之開工日期為90年8 月21日，完工日期
      為91年9 月5 日，本工程施作地點自新莊市○○路○○街
      口至中原路中平路向西224 公尺止。」有內政部營建署北
      區工程處96年11月17日營署北北字第0963100220號書函及
      工程位置圖等附本院卷內可稽。足徵原告主張系爭農地因
      地勢低窪，淹水問題不斷惡化，排水未改善，自88年第2
      期作開始，連原告種植之蓮藕亦無法存活，休耕期間因淹
      水無法施作綠肥，因此，無法請領農地休耕之補償等情，
      堪予採信。
（三）又原告申請88年第2 期作農戶種稻及輪作休耕申請書，經
      新莊市公所會勘後亦載明「淹水未存活」等語；原告並曾
      因此向新莊市公所申請不能耕作證明，惟新莊市公所則函
      復稱無該項證明可供核發；原告乃再向臺北縣政府申請核
      發證明，臺北縣政府亦函覆稱無核發該項證明書之相關規
      定各情，有88年8 月25日輪作、休耕申請書、新莊市公所
      89年5 月8 日89北縣莊建字第21527 號函及臺北縣政府89
      年7 月7 日89北府農務字第237500號函附原處分卷內可參
      。原告就系爭土地淹水及排水問題，嗣又申請新莊市公所
      於90年5 月25日到現場會勘，並據新莊市公所作成會勘紀
      錄，會勘結論載明，該118-4 地號土地淹水排水問題，內
      政部營建署預計於近期內於中原路內施設雨水下水道改善
      淹水現象，此有新莊市公所90年5 月25日會勘紀錄附原處
      分卷內可參；嗣內政部營建署北區工程處亦於90年8 月21
      日開始施作「新莊市○○○○道工程」，已如前述；益徵
      原告主張系爭農地因淹水及排水問題，無法種植農作，曾
      請求相關主管單位協助改善，並非放任不顧之情屬實。至
      系爭農地因淹水問題，休耕期間無法施作綠肥，固與請領
      農地休耕補償之規定未合，惟是否符合休耕補助要件與系
      爭農地是否係因不可抗力而無法耕作或系爭農地是否係閒
      置不用，並無必然關係；亦即，農地因不可抗力無法耕作
      如未能施作綠肥而不符休耕要件，惟此種情形依上揭平均
      地權條例第26-1條之規定，尚非屬閒置不用。
（四）系爭農地列管期間至90年10月5 日止，經被告機關於89年
      11月9 日第一次會勘後，於90年9 月19日以北區國稅二第
      90041530號函請原告於90年10月14日前恢復農業使用，並
      於91年2 月1 日會同臺北縣新莊市公所第2 次複勘，系爭
      農地固遍佈布袋蓮仍未恢復作農業使用；惟內政部營建署
      北區工程處「新莊市○○○○道工程」之開工日期為90年
      8 月21日，至91年9 月5 日始完工，於被告機關91年2 月
      1 日第二次複勘前，工程期間仍未至半，尚難謂系爭農地
      之淹水問題已有效改善；況被告機關限期恢復農業使用之
      期間，中度颱風納莉於90年9 月15日過境襲台，造成台灣
      地區嚴重水患，至同月19日始解除颱風警報，此有中央氣
      象局颱風警報發布概況表、納莉颱風相關報導資料附本院
      卷內可參；本院經向行政院農業委員會農糧署函查納莉颱
      風造成農作損害情形，據覆：「有關90年9 月納莉風災期
      間，臺北縣農業災損，…全縣總損失金額2 億6 千餘萬元
      ，其中農作物損失3 千9 百餘萬元，農田流失埋沒損失共
      187.33號公頃…。」有行政院農業委員會農糧署96年1 月
      22日農糧企字第0960102699號函附本院卷內可稽；另參以
      被告機關91年2 月1 日複勘系爭土地時，系爭土地地勢低
      窪，仍積水嚴重，且遍佈布袋蓮，此為兩造所不爭，並有
      當日複勘時拍攝之照片附原處分卷內可佐。是原告主張被
      告機關限期恢復農用之期間，卻逢納莉颱風過境，系爭農
      地發生嚴重水患，排水又未改善之情形下，根本無法恢復
      農作，屬不可抗力之情，信而有徵，尚堪採信。又系爭農
      地面積有18,242平方公尺，此有遺產稅農業用地管制清冊
      及遺產稅核定通知書附原處分卷內可參，原告主張因土地
      面積太大，伊並無能力就積水問題以抽水或填土方式進行
      改善，況若排水系統未改善，抽出的水，最後仍會回流回
      來，淹水情況至91年4 月間因「新莊市○○○○道工程」
      施作工程已有部份改善，積水已慢慢退掉，原告即於系爭
      農地種植筊白筍，恢復農作之情，亦堪採信。
六、綜上所述，原告起訴主張系爭土地因地勢低窪，政府排水設
    施未改善，淹水問題嚴重，自88年第2 期作開始，種植之蓮
    藕亦無法存活，此係因淹水之不可抗力所致，非屬不作農業
    使用，又被告限期原告恢復農用之期間，適逢納莉颱風來襲
    ，積水益加嚴重，屬不可抗力而無法恢復農用，伊不可能於
    列管期間即將屆滿之際，放任系爭農地不顧，致遭補徵上億
    元高額稅負之情，堪予信實。被告機關以原免稅之系爭農地
    ，於列管期間未繼續作農業使用，亦未於期限內恢復作農業
    使用，遂減除系爭農地之扣除額，並補徵應納稅額123,133,
    500 元，即有違誤，復查及訴願決定，遞予維持，亦有未合
    ，原告執此指摘並請求撤銷，為有理由，應予准許，爰將訴
    願決定及原處分（含復查決定）均予撤銷，以資適法，並昭
    折服。
七、兩造其餘主張陳述，於判決結果不生影響，無庸一一論列，
    併予敘明。
據上論結，本件原告之訴為有理由，爰依行政訴訟法第98條第3
項前段，判決如主文。
中　　華　　民　　國　　96　　年　　4　　月　　12　　日
                  第六庭審判長法  官   林文舟
                              法  官　 闕銘富
                              法  官　 許瑞助
上為正本係照原本作成。
如不服本判決，應於送達後20日內，向本院提出上訴狀並表明上
訴理由，如於本判決宣示後送達前提起上訴者，應於判決送達後
20日內補提上訴理由書（須按他造人數附繕本）。
中　　華　　民　　國　　96　　年　　4　　月　　12　　日
                              書記官   吳芳靜
